【裁判字號】    99,交聲,3433
【裁判日期】    991220
【裁判案由】    交管條例聲異
【裁判全文】
臺灣板橋地方法院交通事件裁定        99年度交聲字第3433號
原處分機關  交通部公路總局臺北區監理所板橋監理站
異  議  人  陳青芳
即受處分人
上列異議人即受處分人因違反道路交通管理處罰條例案件，對於
交通部公路總局臺北區監理所板橋監理站中華民國99年9 月23日
所為之處分（處分案號：板監裁字第裁41-A00XMB428號）聲明異
議，本院裁定如下：
    主  文
原處分撤銷。
陳青芳不罰。
    理  由
一、原處分機關處分意旨略以：異議人即受處分人陳青芳於民國
    98年11月20日9 時48分許，駕駛車牌號碼CPQ-251 號重型機
    車，行經臺北市忠孝橋口時，因有「未依號誌指示右轉」之
    違規情形，經臺北市政府警察局交通警察大隊員警攔停舉發
    ，並掣製臺北市政府警察局第A00XMN428 號舉發違反道路交
    通管理事件通知單（下稱舉發通知單）。嗣移送交通部公路
    總局臺北區監理所板橋監理站（下稱原處分機關）於99年9
    月23日，依道路交通管理處罰條例第48條第1 項第2 款、第
    63條第1 項第1 款（款次漏載）規定，以板監裁字第裁41-A
    00XMB428號裁決書，裁處異議人罰鍰新臺幣900 元，並記違
    規點數1 點。
二、異議意旨則略以：伊並無於裁決書所載時間，騎乘車牌號碼
    N55-408 號重型機車行經上開違規地點，更無何不依交通標
    誌指示之違規行為，舉發違規通知單上之簽名並非伊所簽，
    本件應係他人冒用伊之身分所為，為此聲明異議，請求撤銷
    原處分等語。
三、按犯罪事實應依證據認定之，無證據不得認定犯罪事實，刑
    事訴訟法第154 條第2 項定有明文。次按法院受理有關交通
    事件，準用刑事訴訟法之規定，復為道路交通管理處罰條例
    第89條前段所明定，是最高法院76年臺上字第4986號判例所
    揭示：「認定犯罪事實所憑之證據，雖不以直接證據為限，
    間接證據亦包括在內，然而無論直接或間接證據，其為訴訟
    上之證明，須於通常一般之人均不致有所懷疑，而得確信其
    為真實之程度者，始得據為有罪之認定，倘其證明尚未達到
    此一程度，而有合理之懷疑存在時，事實審法院復已就其心
    證上理由予以闡述，敘明其如何無從為有罪之確信，因而為
    無罪之判決，尚不得任意指為違法」之意旨，亦即刑事訴訟
    法上法院認定事實最重要原則之一即認定被告有罪，就該有
    罪事實不能有任何之合理懷疑存在之原則，於法院審理行為
    人違反道路交通管理處罰條例案件時，當有其適用。易言之
    ，法院於審理行為人違反道路交通管理處罰條例案件，於為
    事實之認定時，如就原處分機關所認定行為人違規之事實仍
    有合理之懷疑，而無法確信行為人確有該當於道路交通管理
    處罰條例各該處罰條文之構成要件事實時，即應依訴訟法上
    待證事實「倘有懷疑，則應從被告之利益作解釋」之證據法
    則，作對受處分人有利之認定。
四、經查：
（一）按道路交通管理處罰條例第9 條第1 項規定：「本條例所
      定罰鍰之處罰，行為人接獲違反道路交通管理事件通知單
      後，於15日內得不經裁決，逕依第92條第3 項之罰鍰基準
      規定，向指定之處所繳納結案；不服舉發事實者，應於15
      日內，向處罰機關陳述意見；其不依通知所定期限前往指
      定處所聽候裁決，且未依規定期限繳納罰鍰結案或向處罰
      機關陳述意見者，處罰機關得逕行裁決之。」第87條規定
      ：「受處分人，不服第8 條主管機關所為之處罰，得於接
      到裁決書之翌日起20日內，向管轄地方法院聲明異議。」
      由此可知，行為人對違反道路交通管理事件處罰之救濟程
      序，是先由行為人向「處罰機關」陳述意見，再由「處罰
      機關」依法裁決，行為人對「處罰機關」之裁決不服者，
      再於接到裁決書之翌日起20日內，向管轄地方法院聲明異
      議。查本件異議人表示不曾駕駛車牌號碼CPQ-251 號重型
      機車，於98年11月20日9 時48分許，在臺北市忠孝橋口未
      依號誌指示違規右轉，員警製作之舉發通知單自非其本人
      親自收受，待原處分機關逕於99年9 月23日開立板監裁字
      第裁41-A00XMB428號違反道路交通管理事件裁決書裁罰在
      案，並於同年月27日送達之後，其方知悉前情，並於99年
      10月12日提出陳述理由書，有上開裁決書、送達證書及陳
      述書在卷可稽，基此，本件異議人藉聲明異議狀提出異議
      之時，依其上所印之原處分機關收文章所示，雖已遲至99
      年11月3 日，惟若探求異議人最初向原處分機關所為之陳
      述意見動作，當知其本質上仍屬對原處分之不服表示，此
      既係於原處分機關裁決後所提出，自已可認屬異議之聲明
      。從而，為保障異議人之權益，本件聲明異議於程序上仍
      屬合法，要無逾期疑義，合先敘明。
（二）本件原處分機關認異議人有上開違規事由而予裁罰，無非
      係以員警曾對其製發有如附卷之本件舉發通知單為其論據
      ，而證人即舉發員警張國良於本院調查時，雖到庭結證稱
      ：伊不記得當時違規者的外貌為何，該騎士應該有出示證
      件等語，然經進而詢以就交通違規舉發而言，若違規者未
      攜有任何證件應如何處理時，證人亦表示：若沒有攜帶證
      件就依照他自己陳述的內容來開單，電腦可以篩選是否是
      合法、正確的身分證字號，名字與該字號是否相符，不過
      不能顯示該身分證字號人之照片等語，顯見違規者縱未出
      示任何證件，只須告以對應之身分證字號，即無須再經受
      進一步之人別確認程序，則在證人無從就其所攔停者是否
      確曾當場提出個人證件一事加以篤定之情形下，自難排除
      異議人係因姓名與身分證字號遭實際違規行為人存心冒用
      ，致證人於舉發時無從察覺而錯為本件舉發之此等可能。
      再經本院依職權調取異議人之華南商業銀行永和分行、中
      國信託商業銀行新店分行開戶資料，更確認其於當時留存
      之親簽筆跡，無論運筆、筆順、勾勒、轉折，單憑肉眼觀
      察其字型外觀與慣性特徵，在在均與異議人所書附卷之違
      規案件陳述書、聲明異議狀，及本院訊問筆錄上之署名神
      韻極其相似，卻和本件舉發通知單上違規人收受簽章撰寫
      結構迥不相侔，難認出自相同一人，凡此各有華南商業銀
      行永和分行99年11月17日華永存字第0990467 號函、中國
      信託商業銀行股份有限公司99年11月19日中信銀字第0992
      2271211794號函附印鑑卡影本、本院99年12月14日訊問筆
      錄，及本件舉發通知單簽收原本存卷足查。參以本院電聯
      違規車輛登記所有人吳柏霆後，記錄其母回稱之：吳柏霆
      之父曾將該車借給友人，據該名友人所述，當時是交由其
      女友陳青苹所騎乘，好像就是異議人之妹妹此一透露資訊
      ，並對照異議人當庭提出先前收受其妹即陳青苹所寄賀卡
      ，具名青苹中之「青」字寫法，反與上述舉發通知單上陳
      青芳之「青」字雷同等諸般佐據，當堪認定異議人辯稱其
      係遭人冒名乙節並非無稽，且該冒名者既有可能即為異議
      人之家中胞妹，因原有互動得知異議人之個人資料，推論
      其方為員警攔停違規之人，自更非無合理關連。從而，本
      件既然欠缺積極證據證明異議人確係違規之行為人，於此
      當應為有利於異議人之認定。
五、綜上所述，本件於前揭時、地，騎乘機車未依號誌指示之違
    規駕駛人，既不能證明確為異議人本人，憑上所析復可推論
    異議人應係遭他人冒名始受本件裁罰，原處分機關未及詳查
    ，徒憑員警之舉發，即對異議人為首揭之處分，難認適法。
    此外，本院復查無其他積極證據足認異議人確有原處分機關
    所認定之違規行為，爰撤銷原處分，依法為異議人不罰之諭
    知。至陳青苹涉犯行使偽造私文書罪嫌部分，本院將另函向
    該管檢察機關告發，附此說明。
據上論斷，應依道路交通事件處理辦法第19條前段，裁定如主文
。
中    華    民    國    99    年    12    月    20    日
                  交通法庭    法  官  盧軍傑
上列正本證明與原本無異。
如不服本裁定，應於裁定送達後五日內敘明抗告理由，向本院提
出抗告狀。
                              書記官  周玉茹
中    華    民    國    99    年    12    月    21    日

司法院資訊處製作；財團法人民間司法改革基金會備份。
